【裁判字號】    89,易,581
【裁判日期】    890721
【裁判案由】    違反著作權法
【裁判全文】
臺灣新竹地方法院刑事判決                          八十九年度易字第五八一號
    公  訴  人  臺灣新竹地方法院檢察署檢察官
    被      告  甲○○
    選任辯護人  張堂歆
右列被告因違反著作權法案件，經檢察官提起公訴八十九年度偵字第八二六八號)，
本院判決如左：
    主      文
甲○○連續擅自以公開演出之方法，侵害他人之著作財產權，處有期徒刑參月，如易
科罰金，以參佰元折算壹日。
扣案之點將家電腦伴唱機（型號：ＳＤ─參貳伍號、機號：ＧＬ─參貳伍肆零陸貳號
）壹台及點歌簿壹本均沒收。
    事      實
一、甲○○係新竹市○○路二一八號「玉格林餐飲店」之負責人，明知點將家企業股
    份有限公司（以下簡稱點將家公司）所製造（型號：ＳＤ─３２５、機號：ＧＬ
    ─0000000）之電腦伴唱機內所燒錄之「買醉」、「一代女皇」、「海角
    天涯」、「港邊甘是男性傷心的所在」等四首歌曲（均為ＭＩＤＩ  ＳＱＵＶＥ
    ＮＳＯＲ格式，以下簡稱為『系爭四首歌曲』），為美華影視股份有限公司（以
    下簡稱美華公司），享有公開演出權之音樂著作，竟基於侵害美華公司系爭四首
    歌曲音樂著作之著作財產權之概括犯意，自民國八十八年九月十五日至同年十月
    二十二日止，在上址之飲食店內，連續提供前開電腦伴唱機及點歌簿一本，供前
    往上開飲食店內消費之顧客點唱，並利用該不知情之顧客向現場內之其他不特定
    顧客傳達前開四首歌曲音樂著作之內容，而公開演出系爭四首歌曲音樂著作，以
    此方式侵害美華公司就系爭四首歌曲音樂著作之著作財產權。迄至八十八年十月
    二十二日晚上十時四十分許，為警在前開飲食店內查獲上情，並當場扣得甲○○
    所有，供侵害美華公司著作使用之燒錄有前開系爭四首歌曲音樂著作之電腦伴唱
    機壹台及點歌簿一本。
二、案經美華公司訴由新竹市警察局報請台灣新竹地方法院檢察署檢察官偵查起訴。
    理    由
一、訊據被告固坦承向點將家公司之後手購買該公司所製造之前開燒錄有系爭四首歌
    曲之電腦伴唱機，將該伴唱機放置於其所經營之「玉格林餐飲店」中，供來該店
    之不特定顧客點歌演唱之事實，惟矢口否認有違反著作權之犯行，辯稱：
（一）、上開電腦伴唱機等設備係伊向別人買下的，並不知系爭四首歌曲未經合法授
        權，而系爭四首歌曲均屬老歌，未有客人點唱過，故並未以上開點唱機播放
        系爭四首歌曲，實無侵害告訴人美華公司對於系爭四首歌曲音樂著作之著作
        財產權之事實。
（二）、系爭四首歌曲之原著作權人寶麗金音樂出版股份有限公司（以下簡稱寶麗金
        公司）固於八十七年八月一日將系爭四首歌曲之「音樂著作」之著作財產權
        讓與告訴人美華公司，惟點將家公司亦經寶麗金公司授權在「家用」之範圍
        內，以電腦音樂伴唱方式製作之「視聽著作」中予以重製，並儲存於前開電
        腦伴唱機內，且將該點唱機輾轉賣予被告，被告既已經點將家公司之授權使
        用，實無侵害告訴人系爭四首歌曲「音樂著作」之著作財產權之情事；況且
        被告縱未經點將家公司之同意，且未申請公開播映證即「公開上映」含有系
        爭四首歌曲「音樂著作」之「視聽著作」，而有侵害他人著作財產權之行為
        ，亦僅止於侵害點將家公司之「視聽著作」之著作財產權，實無侵害告訴人
        美華公司對於系爭四首歌曲音樂著作之著作財產權之情事可言。
（三）、前開點將家電腦伴唱機內電腦音樂伴唱「視聽著作」所被授權利用之歌曲「
        音樂著作」達數千首，實難推定曾有不特定客人確曾利用被告在「公開上映
        」電腦音樂伴唱「視聽著作」時，以被告現場所提供之演唱器材（如麥克風
        、喇叭）「公開演出」該電腦音樂伴唱「視聽著作」內被授權利用之系爭四
        首歌曲「音樂著作」之情事。況依刑事訴訟法第一百五十五四條規定及最高
        法院判例意旨，非可僅以被告在現場所提供之演唱器材（如麥克風、喇叭等
        ），即遽以推定、擬製之方式認定必有不特定之人「公開演出」系爭四首歌
        曲「音樂著作」之著作財產權之事實。
（四）、告訴人美華公司係以指派職員至被告上址之餐飲店中消費及填寫點歌單之方
        式查證有無公開演出系爭四首歌曲「音樂著作」之事實，則告訴人美華公司
        之職員既已獲其授權，自無侵害告訴人美華公司對於系爭四首歌曲「音樂著
        作」之著作財產權可言，且告訴人美華公司之人員亦非所謂「不知情之第三
        人」，被告亦無從因此而成為利用不知情而無刑事責任能力之第三人犯罪之
        「間接正犯」之餘地。
二、經查：
（一）、被告對於在右揭時、地，以前開儲存有系爭四首歌曲之點將家電腦點唱機供
        不知情之不特定顧客點唱之事實供認不諱，核與告訴人美華公司代理人黃明
        毫、沙小雯、曹英香分別於警訊、偵查及本院調查中指訴情節相符，復有扣
        案之點將家公司所製作、型號及機號分為ＳＤ─３２５、ＧＬ─00000
        00之電腦伴唱機一台、點歌簿一本、查獲現場照片八張、搜索扣押證明筆
        錄及扣押物品清單各一份在卷足憑，應堪信為真實。又「買醉」、「一代女
        皇」、「海角天涯」、「港邊甘是男性傷心的所在」等四首歌曲之音樂著作
        財產權，業由原著作財產權人寶麗金公司於八十七年八月一日轉讓與告訴人
        美華公司一節，亦經告訴人代理人曹英香於本院調查中供述綦詳，並有著作
        財產權讓與證明書、內政部著作權登記簿謄本及內政部著作權執照附卷可稽
        ，自堪認告訴人美華公司確已於八十七年八月一日取得系爭四首歌曲音樂著
        作之著作財產權洵屬灼然。
（二）、次查被告係自八十八年九月十五日起經營前開餐飲店至同年十月二十二日為
        警查獲時為止，其經營期間已達月餘，在該期間內連續以前開點唱家電腦伴
        唱機內之歌曲供不特定之客人點唱之次數，應已甚多；而系爭四首歌曲皆屬
        膾炙人口之歌曲，此為公眾週知之事實，而在與被告所經營前開附設電腦伴
        唱機之餐飲店同性質之店中，系爭四首歌曲平日之點播率縱非甚高，亦當不
        至於至無人點播之程度；且被告於偵查中亦自承：案發當日該店內雖有客人
        使用前開點唱機，但無人點唱該四首歌曲，「之前也很少點」等語（見偵查
        卷第四十一頁），則系爭四首歌曲於案發當日之前，應曾有為前往該店消費
        之顧客所點唱。另告訴人美華公司於會同警方人員查獲本案之前，曾先行派
        遣公司員工即告訴人美華公司代理人黃明毫至被告經營之前開餐飲店實地消
        費，並查訪該店確有擺設前開點將家公司製作之電腦伴唱機供不特定之客人
        點唱，且該點唱機確燒錄有系爭四首告訴人美華公司享有音樂著作財產權之
        歌曲，始再會同警方人員持檢察官簽發之搜索票前往查獲等情，業據被告於
        本院調查中供認不諱，復有被告經營之上開餐飲店所開立之免用發票收據、
        查證表及搜索扣押證明筆錄各一份附卷可參，雖告訴人美華公司代理人黃明
        毫係已獲該公司之授權而點播系爭四首歌曲，故被告就黃明毫於案發當日該
        次點播系爭四首歌曲之行為，應無違反著作權法之情事，惟被告在不知黃明
        毫係告訴人美華公司之職員情況下，猶能任黃明毫點播系爭四首歌曲，顯見
        被告於本院審理中始終否認曾有客人點唱系爭四首歌曲之辯詞，純屬卸責之
        詞，應不足採信。
（三）、再查被告所經營前開餐飲店內擺設之電腦伴唱機，係由點將家公司所生產，
        已如前述；而點將家公司確曾向寶麗金公司取得系爭四首歌曲之授權，得重
        製於其所生產之電腦伴唱機內，以供銷售之用，惟點將家公司僅取得寶麗金
        公司「家庭用」之授權，並未取得「營業用」得公開播映之權利，向點將家
        公司購買該電腦伴唱機之個人、公司或行號，如欲供為營業公開播映使用，
        則須另付費取得仲介團體之公播證，經授權使得為營業公開播映使用；而點
        將家公司之點歌本及歌曲目錄、產品目錄上均載明「限家用」之文字，且該
        公司之版權保證書、報紙上之聲明啟事及相關文宣、廣告亦均有：若欲於公
        開場所播放或演出應事先與著作財產權人所委託相關團體、仲介協會聯繫，
        經該等協會之同意授權後使得再公開場所播放或演出等文字之敘明等情，業
     據告訴人美華公司代理人曹英香於本院審理中指數綦詳，並有使用同意書、
        點歌本、歌曲目錄、保證書、廣告文宣及聲明啟事等在卷足憑；且被告於本
        院審理中亦自承：原著作權人寶麗金公司所簽立之音樂著作授權書，授權範
        圍明文表示限於「家用」，而被告亦未聲請公開播映證等語（見被告於本院
        八十九年七月七日庭呈答辯狀第十二頁），顯見被告認識前開電腦伴唱機中
        所燒錄之系爭四首歌曲並無經著作財產權人授予公開演出權；況且被告為上
        開餐飲店之負責人，其經營方式係以上開電腦伴唱機供前往該餐飲店之不特
        定顧客點唱，以招攬客人前往該店消費，理應對於上開電腦點唱機中所儲存
        之歌曲是否有經公開演出之授權，知之甚明，是被告辯稱不知上開電腦伴唱
        機中所燒錄之系爭四首歌曲未經告訴人美華公司授予公開演出權云云，亦為
        卸責之詞，洵不足採。
（四）、第按證人之個人意見或推測之詞，不得作為證據，刑事訴訟法第一百六十條
        定有明文。查證人即點將家公司職員林藝樺於本院調查時結證稱：「販賣時
        有約定營業用或家用，依我看被告使用是營業用的。我們公司取得好像是在
        八十七年。」（見本院八十九年六月十六日訊問筆錄第三頁），惟證人林藝
        樺所為證詞顯係其個人意見及推測之詞，睽諸上開法條，尚不足採為有利於
        被告之證據。況且點將家公司所稱「營業用」電腦伴唱機，亦須事先取得著
        作財產權人之授權，始得公開演出該店腦伴唱機內燒錄之歌曲，此觀諸上揭
        聲明啟事及廣告文宣中均載有：「使用者應事先向著作權人所委託之仲介團
        體支付權利今後始得在公開場所公開演出使用」等文字可證，足證證人林藝
        樺上開證詞顯係迴護被告之詞，殊不足採信。
（五）、復按「音樂著作」及「視聽著作」為不同之著作，此觀著作權法第五條第一
        項第二、七款分別為例示即明。次按一般電腦伴唱機乃係以該機內電腦將儲
        存之靜態畫面影像或另以ＶＣＤ輸出另行錄製之動態畫面影像作為背景，再
        以伴唱程式出現伴唱音樂，同時將他人「音樂著作」之歌詞顯示在上揭畫面
        上，並作成無人演唱之「電腦ＭＩＤＩ音樂程式」（即音樂設備數位介面）
        之伴唱機，而上開靜態或動態之影像，即係屬於所謂「視聽著作」；通常此
        「視聽著作」背景影像係與該機內之多數他人「音樂著作」之歌詞，以隨機
        之方式同時顯像出現，即不同之「音樂著作」歌詞會出現同一之「視聽著作
        」背景影像，同一之「音樂著作」歌詞亦可能因不同之電腦伴唱機製作公司
        加以選用製作成不同電腦伴唱機而搭配不同之「視聽著作」背景影像，故二
        者為型態截然不同之著作；因該「音樂著作」之歌詞本可從電腦伴唱機中個
        別分離出來而為單獨之使用，而且上揭「視聽著作」之背景影像與「音樂著
        作」之歌詞亦非同時共同為之，且電腦伴唱機製作公司所製作完成之背景影
        像，已成為一獨立之視聽著作，兩者間雖有相當之關連性，但並非屬不可分
        割之單一著作。故該電腦伴唱機業者製作之「視聽著作」如欲利用他人之詞
        曲「音樂著作」，依著作權法第三十七條第一項規定，乃必需得該詞曲「音
        樂著作」之著作財產權人之授權。故一般餐廳或ＫＴＶ、卡拉ＯＫ業者於營
        業場所「公開上映」電腦伴唱「視聽著作」時，如經電腦伴唱機業者告知或
        明示倘另有「公開演出」詞曲「音樂著作」之行為（例如歌唱、彈奏樂器．
        ），即應另得詞曲「音樂著作」之著作財產權人之授權，則該餐廳或ＫＴＶ
        、卡拉ＯＫ業者倘未經詞曲「音樂著作」之著作財產權人授以「公開演出權
        」，且未告知「消費者」不得有「公開演出」詞曲「音樂著作」之行為（例
        如歌唱、彈奏樂器），乃在「消費者」不知情而無刑事責任能力下以「公開
        演出」之行為（例如歌唱、彈奏樂器）侵害他人詞曲「音樂著作」之著作財
        產權，即為利用無刑事責人能力之第三人（即消費者）擅自以「公開演出」
        之方法侵害他人之著作財產權（詞曲「音樂著作」）之間接正犯。
    事證明確，被告前開違反著作權法犯行堪以認定。
三、核被告擅自以使不知情之客人歌唱方式向現場公眾傳達他人之音樂著作，應屬以
    公開演出之方式侵害他人之音樂著作財產權。核其所為，係犯著作權法第九十二
    條之罪。被告利用不知情之顧客，以公開演出方式侵害告訴人美華公司對於系爭
    四首歌曲享有之音樂著作財產權，為間接正犯。其先後多次犯行，時間緊接，所
    犯構成要件相同，顯係基於概括犯意為之，應依連續犯之規定以一罪論，並依法
    加重其刑。本院審酌被告係為招攬生意始兼以前開電腦伴唱機供前往該店之顧客
    點唱，並非係專以該電腦伴唱機供點唱而牟利、經營之時間僅月餘，所生損害尚
    輕、犯罪後始終未坦承犯行之態度及其他一切情狀，量處如主文所示之刑，並諭
    知易科罰金之折算標準。扣案之電腦點唱機一台（型號及機號分為ＳＤ─３２５
    、ＧＬ─0000000號）、點歌簿一本，為供前開犯罪所用之物，且為被告
    所有，業據其供明在卷，並有扣押物品清單及代保管條附卷足憑，依刑法第三十
    八條第一項第二款應予宣告沒收。
據上論斷，依刑事訴訟法第二百九十九條第一項前段，著作權法第九十二條，刑法第
十一條前段、第五十六條、第四十一條、第三十八條第一項第二款，罰金罰鍰提高標
準條例第二條，判決如主文。
本案經檢察官羅雪梅到庭執行職務。
中      華      民      國      八十九      年     七     月   二十一   日
                                   臺灣新竹地方法院刑事第一庭
                                           法      官  王  銘  勇
右正本證明與原本無異。
如不服本判決，應於判決送達後十日內向本院提出上訴狀( 應附繕本 )，上訴於
臺灣高等法院。
                                           書  記  官  張  雲  娥
中      華      民      國      八十九      年     七     月   二十一   日
附錄論罪科刑法條
著作權法第九十二條：
擅自以公開口述、公開播送、公開上映、公開演出、公開展示、改作、編輯或出租之
方法侵害他人之著作財產權者，處三年以下有期徒刑，得併科新台幣十五萬元以下罰
金。


司法院資訊處製作；財團法人民間司法改革基金會備份。
